【裁判字號】    97,上易,318
【裁判日期】    970911
【裁判案由】    業務侵占
【裁判全文】
臺灣高等法院臺南分院刑事判決         97年度上易字第318號
上  訴  人
即  被  告  甲○○
            即林建全
上  訴  人
即  被  告  丙○○
上列上訴人因業務侵占案件，不服臺灣嘉義地方法院96年度易字
第657號中華民國97年3月31日第一審判決（起訴案號：臺灣嘉義
地方法院檢察署96年度偵字第3768號），提起上訴，本院判決如
下：
    主  文
上訴駁回。
甲○○、丙○○均緩刑參年。
    事  實
一、林文雄係設於臺中縣大里市○○里○○街○段7號1樓新名媛
    百貨國際有限公司（下稱新名媛公司）登記負責人，甲○○
    （原名林建全，於民國95年5月4日更名）、丙○○2人為夫
    妻，係林文雄之子、子媳，林文雄於民國 (下同)94 年4月
    26日將新名媛公司交由甲○○負責實際經營，綜理新名媛公
    司之所有事務，丙○○則負責處理新名媛公司之帳務。至95
    年8月4日改由丙○○任新名媛公司負責人。
二、甲○○、丙○○因新名媛公司業務所需，請林文雄於94年12
    月8日，以新名媛公司及負責人林文雄之名義，向和潤企業
    股份有限公司（下稱和潤公司），購買車牌號碼3121-NJ號
    自用小客車1部，並與和潤公司簽立動產擔保附條件買賣契
    約書，辦理動產擔保交易附條件買賣登記，約定貸款金額為
    新台幣（下同）八十九萬四千四百八十元，自95年1月15日
    起至99年12月15日止，分60期給付，每月1期，每期償還一
    萬四千九百零八元，在價款未清償之前，和潤公司仍保有上
    開自用小客車之所有權，新名媛公司僅得依約占有使用標的
    物，不得任意遷移或為其他處分，而於交車後即由甲○○、
    丙○○共同持有用以載送貨物。
三、甲○○、丙○○因新名媛公司營運不佳，需款孔急，竟萌共
    同意圖為自己不法所之犯意連絡，由丙○○以電話向林文雄
    索取國民身分證影本後，再於95年1月27日，將放置於公司
    內之「新名媛百貨國際有限公司」、「林文雄」之印章及林
    文雄之國民身分證影本暨該車行車執照，以新臺幣（下同）
    十三萬元，將上揭車輛質當予設於臺中巿南區○○里○○路
    1795號，由乙○○所經營之日立當舖，陸續以該車質當借款
    ，以支付公司帳款，嗣2人因無力負擔借款，自第9期即95年
    9月15日起即未清償和潤公司借款。於95年9月12日清償日立
    當舖借款30萬元後，即未再清償日立當舖借款及利息，復將
    該車以易持有為所有之意思，共同侵占人已，使該車成為流
    當物，乙○○因而於96年2月1日將該車出售予他人，和潤公
    司因追索無著，經查訪後始知上情。
二、案經臺灣嘉義地方法院檢察署檢察官自動檢舉偵查起訴。
    理  由
甲、程序部分：
    一、按被告以外之人於審判外之言詞或書面陳述，除法律有
        規定者外，不得作為證據。當事人、代理人或辯護人於
        法院調查證據時，知有第159條第1項不得為證據之情形
        ，而未於言詞辯論終結前聲明異議者，視為有前項之同
        意。被告以外之人於偵查中向檢察官所為之陳述，除顯
        有不可信之情況者外，得為證據。刑事訴訟法第159條
        第1項、第159條之5第2項、第159條之1第2項分別定有
        明文。查檢察官、被告甲○○、丙○○對於證人即被害
        人和潤公司員工呂沛騏、證人林文雄、乙○○於檢察事
        務官詢問時之陳述；檢察官、被告甲○○對於證人即被
        告丙○○於檢察事務官詢問時之陳述；檢察官、被告丙○○對於證人即被告甲○○於檢察事務官詢問時之陳述
        ，均未於言詞辯論終結前聲明異議，本院審酌其等言詞
        陳述作成時之情況，核無違法取證或其他瑕疵，認為以
        之作為證據為適當，是其等此部分之陳述，應有證據能
        力。
    二、又被告甲○○、丙○○、證人乙○○於檢察官依法訊問
        並命具結之證詞，本院審酌其等於陳述時之情況，並無
        顯有不可信之情況，從而其等此部分之證述，亦有證據
        能力。
乙、實體部分：
    一、訊據被告甲○○、丙○○固不否認彼等均為林文雄之子
        及媳婦，並以新名媛公司及負責人林文雄之名義，向和
        潤公司以動產擔保交易附條件買賣登記之方法，購買車
        牌號碼3121-NJ號自用後，由伊等共同持以載送貨物使
        用，嗣因需款孔急，將該車質當予設於日立當舖並流當
        ，惟均否認有侵占之犯行。被告甲○○辯稱：當初伊只
        是要用支票、客票借款，並不是要質當車子，也不是要
        賣車給乙○○，是乙○○看到伊有新車，所以把車子留
        在他那邊，當初只是提供車子當作擔保，其等認為有能
        力還款，並沒有要把車子留在那裡的意思，而且盡力去
        籌錢。伊拿錢去還的時候，乙○○說伊還要繳多少錢，
        所以車子沒有拿回來，當舖那邊伊都已經把錢還清了，
        伊也有去告乙○○重利、恐嚇等語。被告丙○○辯稱：
        伊等要向乙○○借錢，他就強迫甲○○要寫書面，但伊
        不知道是什麼書面，伊有在場，當時還有簽立支票、本
        票，伊並沒有要賣車或質當車子，約95年4、5月的時候
        ，因為乙○○威脅說若要用支票跟他借款的話，車子就
        要留在他那邊，才把車牌號碼3121-NJ號自用小客車留
        在那邊，伊95年9月12日付30萬，之後還有付3千塊利息
        付到95年11月13日，乙○○他不可以把車賣掉等語。
    二、按所謂附條件買賣者，係買受人先占有動產之標的物，
        約定至支付一部或全部價金，或完成特定條件時，始取
        得標的物所有權之交易，動產擔保交易法第26條定有明
        文。查被告甲○○（原名林建全）、丙○○2人為夫妻
        ，係設於臺中縣大里市○○里○○街○段7號1樓新名媛
        公司登記負責人林文雄之子、子媳，被告甲○○為新名
        媛公司之實際負責人，綜理新名媛公司之所有事務，被
        告丙○○則負責處理新名媛公司之帳務，並自95年8月4
        日登記為新名媛公司負責人。被告甲○○、丙○○因新
        名媛公司業務所需，請託林文雄於94年12月8日，以新
        名媛公司及林文雄之名義，向和潤公司購買車牌號碼31
        21-NJ號自用小客車1部，並與和潤公司簽立動產擔保附
        條件買賣契約書，辦理動產擔保交易附條件買賣登記，
        貸款八十九萬四千四百八十元，約定自95年1月15日起
        至99年12月15日止，分60期支付，每月1期，每期償還
        一萬四千九百零八元，在借款未付清之前，上開車輛所
        有權仍屬於和潤公司所有，新名媛公司取得該車後，即
        交由被告甲○○、丙○○共同持有，用以載送貨物等情
        ，為被告2人於偵查、原審及本院審理時所供承（詳交
        查字第113號卷第26頁、第27頁、第51頁、第52頁、偵
        字第3768號卷第5頁、原審卷第233頁、本院97年6月19
        日筆錄），核與證人呂沛騏、林文雄於偵查中證述情節
        相符（詳交查字第113號卷第8頁、第19頁、交查字第63
        8號卷第23頁、第24頁），並有新名媛公司94年4月26日
        、94年11月21日、95年8月4日營利事業登記證、動產擔
        保交易附條件買賣設定登記申請書、動產擔保交易附條
        件買賣契約書、車號查詢汽車車籍、個人姓名更改資料
        、汽車保險單、保險費收據及林文雄委託書各1份等附
        卷可憑（附於他字第139號卷第3頁至第6頁、交查字第
        113號卷第2頁、第21頁、第45頁、第47頁、第59頁、第
        60頁、原審卷第42頁），足認被告2人因新名媛公司與
        和潤公司之動產擔保附條件買賣契約，而持有和潤公司
        所有之車牌號碼3121-NJ號自用小客車，在新名媛公司
        未支付上揭自用小客車之全部借款完畢前，僅為現實占
        有該車之人，依法並無處分該車之權利至明。
    三、被告甲○○、丙○○因需款孔急，於95年1月27日擅自
        將放置於公司內之「新名媛百貨國際有限公司」、「林
        文雄」之印章及林文雄之國民身分證影本暨該車行車執
        照，以13萬元將上揭車輛質當予乙○○所經營之日立當
        舖，並陸續質當借款等情，業據甲○○、丙○○於偵查
        中坦承不諱（詳交查字第113號卷第26頁、第27頁、第
        51頁、第52頁、交查字第638號卷第6頁、第7頁、第21
        頁），並經證人乙○○於偵查及原審審理時證述無誤(
        （詳交查字第113號卷第26頁、交查字第638號卷第22頁
        、第23頁、偵字第3768號卷第6頁、原審卷第107頁至第
        123頁），復有日立當舖營業登記資料公示查詢、行車
        執照、當票、林文雄、甲○○國民身分證影本、95年3
        月1日、95年3月7日、95年9月12日典當借據收據、95年
        3月1日、95年3月7日本票、搜索票、搜索扣押筆錄、扣
        押物品收據、臺中地方法院檢察署97年1月22日中檢輝
        果96偵26554字第005883號函附汽車買賣合約、汽車借
        出使用保管切結書、委託切結書及汽車過戶登記書各1
        份等附卷足憑（附於交查字第113號卷第22頁、第43頁
        、第44頁、第46頁、第55頁至第58頁、原審卷第73頁至
        第78頁、第135頁至第139頁），足見車牌號碼3121-NJ
        號自用小客車係質當予日立當舖，而非單純作為借款之
        擔保。
    四、按當舖業之滿當期限，不得少於3個月，少於3個月者，
        概以3個月計之；滿期後5日內仍得取贖或付清利息順延
        質當；屆期不取贖或順延質當者，質當物所有權移轉於
        當舖業，當舖業法第21條定有明文。被告2人因無力負
        擔借款，自第9期即95年9月15日起即未清償和潤公司借
        款，並於95年9月12日清償日立當舖借款30萬元，即未
        再清償日立當舖借款或利息，自95年12月17日起，使該
        車成為流當物，乙○○因而於96年2月1日將該車出售予
        他人等情，亦經證人呂沛騏、乙○○等供明在卷 (詳交
        查字第113號卷第8頁、第9頁、第25頁、第26頁、偵字
        第3768號卷第6頁、原審卷第107頁至第123頁），另有
        和潤公司客戶應收展期餘額表、存證信函、客戶聯繫紀
        錄表、甲○○存證信函各1份、汽車買賣合約書2紙、和
        潤公司97年1月25日刑事陳報狀所附繳款明細表及車號
        查詢汽車車籍各1份等附卷足憑（附於他字第139號卷第
        8頁至第12頁、交查字第113號卷第15頁至第17頁、原審
        卷第32頁、第141頁至第144頁、第148頁），是被告2人
        於質當滿期後5日內，仍未得取贖或付清利息順延質當
        ，使車牌號碼3121-NJ號自用小客車成為流當物，足認
        其等自該車95年12月17日流當起，即變持有為所有之侵
        占行為。
    五、被告等雖辯稱：該車僅係供借款之擔保，並非典當，且
        若屬典當，已償還貸款，亦非流當車輛云云，惟據證人
        乙○○於原審審理時結證稱：我跟他們2人說寫當票若
        沒有回贖，則要賣出去，他們知道是典當（詳原審卷第
        120頁），本院審理時亦結證證稱：車牌號碼3121-NJ號
        自用小客車第1次典當雖僅十三萬元，但被告等陸續借
        款，並未全部還清，最後尚欠三十四萬元，因逾期不取
        贖，才變為流當車輛 (詳本院97年8月7日筆錄)，且被
        告2人係至日立當舖借款，並非向乙○○個人借款，衡
        諸常情，一般人均知悉向當舖借款須以財物典當，並無
        單純以支票借款之情事。又被告甲○○於借款時書立當
        票、汽車借出使用保管切結書、95年3月1日、95年3月7
        日、95年9月12日典當借據收據等文書，上揭文書均已
        載明車牌號碼3121-NJ號自用小客車質當之文字，依2人
        之學識經歷，對於該車係質當而非僅提供借款擔保，自
        難諉為不知，況被告甲○○於檢察事務官詢問時供承該
        車係質當，是被告甲○○辯稱：並不是要質當車子，當
        初只是提供車子當作擔保及所辯貸款已償還貸款，亦非
        流當車輛云云，顯係卸責之詞，委無足採。再者，被告
        2人若已於95年9月12日清償全部借款，衡情被告甲○○
        當無於同日書立34萬元之典當借據收據1紙予日立當鋪
        （附於交查字第113號卷第46頁），參以被告丙○○於
        96年2月8日以被告甲○○名義寄送存證信函1份予乙○○，內容略以：「車號3121-NJ，……，於95年5月15日
        前頂讓日立當舖乙○○先生，請日立當舖乙○○先生，
        5日內辦理過戶登記……」等語（附於交查字第113號卷
        第17頁），是被告2人若認已清償全部借款，該車尚非
        流當物，理應發函要求乙○○返還該車，其等捨此不為
        ，反而發函要求乙○○辦理過戶，所為與常情不符，是
        被告等辯稱：當舖那邊伊都已經把錢還清一節，亦不足
        採。
    六、按刑法侵占罪之「易持有為所有」，係指基於合法原因
        取得動產之占有，在占有持續中，就標的物訂立在民事
        關係會發生所有權變動之契約或為處分行為，如買賣、
        贈與、基於移轉動產所有權之動產交付等。如僅有占有
        之移轉，而未發生所有權變動者，如租賃、借貸、寄託
        、設定質權或遭人留置，因持有人並無移轉所有權之意
        思，且在法律上仍保有取回動產之權限，尚難認係易持
        有為所有之侵占行為。出質、質當及設定動產抵押，雖
        有移轉占有之事實，惟動產所有權並未發生變動，亦未
        達易持有為所有的程度，應認為「侵占」之要件未合（
        臺灣高等法院92年庭長法律問題研討會意見參照）。本
        件檢察官雖認被告2人侵占之時間為質當之95年1月27日
        ，然被告2人雖在動產擔保交易期間，將新名媛公司附
        條件買賣之車牌號碼3121-NJ號自用小客車擅自質當，
        惟其等於質當期間，仍可取贖或付清利息順延質當，而
        不使該車成為流當物，且其等於原審審理時均供稱質當
        金額係用以支付公司帳款等語（詳原審卷第234頁、第2
        35頁），是以在該車成為流當物前，其等質當目的顯無
        變易該車所有權之意思，並無易持有為所有之侵占行為
        ，客觀上與侵占罪的要件不合，主觀上亦無圖新名媛公
        司不法所有的意思。又被告甲○○於質當時，雖有簽立
        汽車買賣合約書、委託切結書、汽車過戶登記書（附於
        原審卷第136頁至第139頁），然此係車牌號碼3121-NJ
        號自用小客車將來成為流當物時，便於過戶使用，已據
        證人乙○○於原審審理時結證屬實（詳原審卷第117頁
        、第121頁），是該車並未於95年1月27日出賣予日立當
        舖，尚難認有侵占之犯行，併予敘明。
    七、綜上所述，被告等上開所辯，均屬係卸責之詞，不足採
        信，本件事證明確，被告2人侵占之犯行均堪予認定。
    八、查被告等意圖為自己不法所，而侵占自己持有和潤公司
        所有之自用小客車，核其所為，係犯刑法第335條第1項
        之普通侵占罪，再按刑法第336第2項所稱之「業務上所
        持有之物」，係指基於業務上原因，而持有之物之謂；
        故其犯罪主體，須為從事業務之人，犯罪客體或行為客
        體，須為侵占業務上所持有之物。查新名媛公司向和潤
        公司以分期付款方式購得本件自用小客車，該車依法仍
        為和潤公司所有，而非屬新名媛公司所有，被告2人持
        有該車係基於與和潤公司動產擔保附條件買賣契約關係
        而持有，並非基於業務上所持有，被告2人與和潤公司
        間，並無業務上關係可言，故被告2人占有使用本件自
        用小客車，即非屬其等業務上所持有之物，檢察官認係
        犯同法第336條第2項之業務侵占罪，自有未合，惟社會
        基本事實同一，本院自得變更起訴法條加以審理。被告
        2人間，有犯意聯絡及行為之分擔，為共同正犯。又中
        華民國96年罪犯減刑條例於96年7月4日公布，並自96年
        7月16日施行，本件被告2人犯罪之時間係在96年4月24
        日以前，所犯合於中華民國96年罪犯減刑條例第2條第1
        項第3款減刑之規定，復無該條例所規定不得減刑之例
        外規定，均應依法減其宣告刑二分之一。
    九、原審認被告等之罪證明確，變更檢察官起訴法條，適用
        刑法第28條、第335條第1項、第41條第1項前段，刑法
        施行法第1條之1第1項、第2項前段，中華民國96 年罪
        犯減刑條例第2條第1項第3款、第7條、第9條，並審酌
        被告2人之智識程度，行為之手段，所侵占之自用小客
        車價額，被害人所生之損害，及被告2人之犯後態度等
        一切情狀，各量處有期徒刑八月，均減為有期徒刑四月
        ，並均諭知易科罰金以新台幣一千元折算一日，認事用
        法俱無不合，量刑亦稱妥適，被告等上訴意旨，否認犯
        罪，指摘原判決不當，為無理由，應予駁回。再被告甲○○及被告丙○○均未曾受有期徒刑以上刑之宣告，有
        卷內前科表可查，因生意營運不佳，需款孔急，被迫以
        該車典當借款，又被利息拖累，終至無法償還借款，而
        犯本罪，惡性尚非重大，經此偵、審教訓，應知警惕諒
        無再犯之虞，本院認所宣告之刑，以暫不執行為適當，
        併諭知緩刑三年，以勵自新。
丙、據上論斷，應依刑事訴訟法第368條、刑法第74條第1項第1
    款，判決如主文。
本案經檢察官江守權到庭執行職務。
中    華    民    國    97    年    9     月    11    日
                  刑事第五庭  審判長法  官  楊明章
                                    法  官  楊子莊
                                    法  官  戴勝利
以上正本證明與原本無異。
不得上訴。
                                    書記官  陳淑貞
中    華    民    國    97    年    9     月    11    日
附錄：本判決論罪科法條：
刑法第335條：意圖為自己或第三人不法之所有，而侵占自己持
             有他人之物者，處5年以下有期徒刑、拘役或科或
             併科1千元以下罰金。前項之未遂犯罰之。


司法院資訊處製作；財團法人民間司法改革基金會備份。
